【裁判字號】    96,易,3495
【裁判日期】    970129
【裁判案由】    恐嚇取財
【裁判全文】
臺灣臺中地方法院刑事判決  96年度易字第3495號
公  訴  人  臺灣臺中地方法院檢察署檢察官
被      告  甲○○
            丙○○
上列被告因恐嚇取財案件，經檢察官提起公訴（九十六年度偵字
第三六四四號），及移送併辦（九十五年度偵字第二六三八七號
），本院判決如下：
    主    文
甲○○幫助意圖為自己不法之所有，以恐嚇使人將本人之物交付
，處有期徒刑月，如易科罰金，以新臺幣壹仟元折算壹日，減
為期徒刑壹月又拾伍日，如易科罰金，以新臺幣壹仟元折算壹日
。
丙○○幫助意圖為自己不法之所有，以恐嚇使人將本人之物交付
，累犯，處有期徒刑月，如易科罰金，以新臺幣壹仟元折算壹
日，減為期徒刑壹月又拾伍日，如易科罰金，以新臺幣壹仟元折
算壹日。
    犯罪事實
一、丙○○曾因違反懲治盜匪條例案件，經臺灣苗栗地方法院判
    處有期徒刑四年，甫於民國九十四年六月十七日執行完畢。
    丙○○、甲○○均明知一般人收集金融帳戶使用常與財產犯
    罪密切相關，且取得他人存摺之目的在於收取贓物及掩飾犯
    行，並逃避檢警查緝，竟均不顧他人所可能遭害之危險，仍
    均以縱若有人持以犯罪亦無違反其本意之意思，甲○○於九
    十五年八月三日前之某日，在不詳地點，將自己於九十五年
    七月十九日開設之臺南育平郵局帳號0000000000
    0000號帳戶之存摺、提款卡及密碼，交予不詳真實姓名
    年籍之成年男子，而容任他人使用其上開帳戶遂行犯罪；丙○○亦於九十五年八月四日前之某日，在不詳地點，將其於
    九十五年一月十七日所開設之華南銀行頭份分行，帳號00
    0000000000號帳戶之存摺、提款卡、密碼，交予
    前開不詳姓名年籍之人，而容認他人使用其上開帳戶遂行犯
    罪。該姓名年籍不詳之人於取得甲○○、丙○○二人所交付
    之前開二個金融帳戶存摺、提款卡及密碼後，隨即與其所屬
    之恐嚇取財犯罪集團成員，共同基於意圖為自己不法所有之
    犯意聯絡，為下列恐嚇取財行為：
  (一)由集團中成員，先以不詳之方法，在不詳地點，將飼主乙○○之賽鴿三隻擄獲而取得該賽鴿腳環上之飼主乙○○之聯絡
    電話後，再由該集團中之一不詳姓名成年男子，於九十五年
    八月四日上午十一時許，撥打電話至位於臺中縣大安鄉○○
    路之乙○○住處，向乙○○恐嚇稱，乙○○所飼養的二隻賽
    鴿在其手上，若要贖回賽鴿，每隻須匯款新臺幣 (下同) 二
    千元等語，致使乙○○心生畏懼，而於同日十五時一分許，
    在臺中縣大安鄉郵局，匯款四千零二元至甲○○之前揭郵局
    帳戶，並隨即由該集團之成員將所匯入之款項提領一空而恐
    嚇取財得逞；該集團之另一不詳姓名成年男子，復於同日中
    午十二時許，撥打電話至乙○○前揭住處，向乙○○恐嚇稱
    ，乙○○另有一隻賽鴿在其手中，若想要贖回，須另匯款一
    千八百元等語，恐嚇乙○○須再為匯款，乙○○因恐賽鴿遭
    到不測，而心生畏懼，亦依其指示，於同日稍後，在復華銀
    行大甲分行，匯出一千八百一十元至丙○○前揭華南銀行頭
    份分行之帳戶內，該集團成員並隨即將所匯入之款項提領一
    空而恐嚇取財得逞，嗣因乙○○報警處理後始查悉上情。
  (二)由集團中成員，先以不詳之方法，在不詳地點，將飼主丁○○之賽鴿擄獲而取得該賽鴿腳環上之飼主丁○○之聯絡電話
    後，再由該集團中之一不詳姓名成年男子，於九十五年八月
    三日，撥打電話至位於臺中縣后里鄉○○路之丁○○住處，
    先向丁○○恐嚇稱，丁○○所飼養的賽鴿在其手上，若要贖
    回賽鴿，須依指示匯款等語，致使丁○○心生畏懼，而於同
    日十四時三十分、四十二分許，在臺中縣后里鄉義里郵局，
    分別以丁○○及張碧雄名義，匯款四千零三十元、一千六百
    元至甲○○之前揭郵局帳戶，並隨即由該集團之成員將所匯
    入之款項提領一空而恐嚇取財得逞；嗣因丁○○報警處理後
    始查悉上情。
二、案經臺中縣警察局大甲分局報告臺灣臺中地方法院檢察署檢
    察官偵查起訴及移送併辦。
    理    由
一、按被告以外之人於審判外之陳述，除法律有規定者外，不得
    作為證據；另被告以外之人於審判外之陳述，雖不符前四條
    之規定，而經當事人於審判程序同意作為證據，法院審酌該
    言詞陳述或書面陳述作成時之情況，認為適當者，亦得為證
    據。當事人、代理人或辯護人於法院調查證據時，知有第一
    五九條第一項不得為證據之情形，而未於言詞辯論終結前聲
    明異議者，視為有前項之同意；刑事訴訟法第一五九條第一
    項及第一五九條之五分別定有明文。本件被害人乙○○於警
    詢之供述、偵查中檢察官訊問之具結證述、丁○○於警詢時
    之供述，雖屬被告以外之人於審判外之言詞陳述，為傳聞證
    據，惟被告對於上開被害人於警詢、偵查時陳述之證據能力
    ，於本院準備程序中不爭執，亦未於言詞辯論終結前聲明異
    議，視為於審判程序同意作為證據，且本院審酌上開警詢筆
    錄作成時之情況尚無不當，依刑事訴訟法第一五九條之五之
    規定，自有證據能力，合先敘明。
二、訊據被告甲○○、丙○○均矢口否認有何犯行，被告甲○○
    辯稱：該臺南育平郵局帳戶係伊所申辦，係因朋友要匯款給
    伊用，但伊尚未使用過，約在開戶後二、三個月後，就發現
    原本置於車內置物箱中之該帳戶存摺、提款卡、密碼等物已
    不見了，伊不知道是遺失或遭竊，伊的郵局帳戶密碼係伊生
    日七一○九二四，伊的印章、身分證並未遺失云云；被告丙○○辯稱：該華南銀行之帳戶係伊於九十四年間所申辦，是
    為了要作為薪資轉帳之用，但該帳戶之存摺、提款卡、密碼
    等物，已於不詳之時間在家裡遭人竊取，伊有打電話向華南
    銀行頭份分行掛失存摺，伊因不識字，所以將密碼寫在紙上
    ，伊共有華南銀行頭份分行及頭份郵局帳戶，二帳戶之密碼
    均為其生日的組合即三八三八，沒人知道伊的密碼，伊的身
    分證未遺失云云。惟查：
  (一)被害人乙○○於警詢之指述、偵查中檢察官訊問之具結證述
    、丁○○於警詢時之指述渠等遭恐嚇取財之事實甚詳，並有
    被害人遭恐嚇後前往報案之臺中縣警察局受理刑事案件報案
    三聯單影本、內政部警政署反詐騙案件紀錄、臺中縣警察局
    大甲分局受理詐騙案件資料表影本、受理詐騙帳戶通報警示
    、詐騙電話斷話申請表影本、被害人匯款收據影本、被告甲○○、丙○○前揭帳戶開戶申請資料影本及往來明細等件附
    卷可稽，足見被害人確遭恐嚇取財集團恐嚇，而將前揭款項
    匯入被告二人所有前開金融帳戶內，而被告二人之前開帳戶
    確實係由恐嚇取財集團使用作為恐嚇金錢所使用之帳戶。
  (二)被告甲○○、丙○○前揭所辯，顯有多處不合常情，詳述如
    下：
    1.就被告甲○○部份：由附卷之被告甲○○前開帳戶往來明
      細可知，其內並無任何被告甲○○之友人匯款，是其所辯
      開戶之目的是為了要讓朋友匯款，顯然不實。次者，被告
      甲○○辯稱：其前揭帳戶之密碼因抄於紙上與提款卡一併
      遭竊云云；然查，被告甲○○於偵查中供稱伊郵局帳戶之
      密碼為00000000，係由其國曆、農曆的生日所組
      成云云，但於本院審理中則改稱伊郵局帳戶之密碼係伊生
      日七一○九二四云云，先後不一，可信性堪疑，但無論何
      者，既均係其生日所組成之密碼，顯然不可能忘記或搞錯
      ，則何須另外寫在紙上而與提款卡放在一起！何況被告亦
      自承身分證未遺失，則他人自不可能藉由身分證年籍資料
      而試出帳戶密碼，是其此之所辯，顯不可採。再者，被告
      甲○○自稱：前揭帳戶與另外的帳戶一起遺失或遭竊，但
      並未報警云云，然因被告甲○○連帳戶是遺失或遭竊均無
      法說明清楚，其所辯已然令人存疑，且若一次遺失或遭竊
      二本帳戶，竟又不報警處理，或向郵局申報遺失止付，亦
      違反常情，是其所辯，顯然無法採信。又既是被告甲○○
      本人要讓友人匯款之用而申辦帳戶，顯然緊急，則又如何
      會於申辦後二、三個月均未使用，遲於二、三個月後才發
      現帳戶存摺等物不見？且被告就何以渠明知該帳戶係九十
      五年七月十九日僅以存入一百元申請開戶，同年七月二十
      一日有不明之二百四十一元轉帳至該帳戶內，並非被告所
      存入，同年八月一日，被告卻自行以提款卡提領三百元（
      含手續費三百零六元），超出其原先開戶存款之一百元等
      怪異之情形，無法自圓其說，是關於其此之所辯，亦屬不
      實。從而被告甲○○前揭所辯，顯有違常理，不足採信，
      該帳戶之去向堪認係被告將其存摺、提款卡、密碼交予他
      人使用。
    2.就被告丙○○部分：由附卷之被告丙○○前開帳戶往來明
      細，並無任何向該銀行掛失止付之紀錄，復經本院向華南
      銀行頭份分行函查結果，丙○○並無以電話向該分行辦理
      掛失帳號，此經該分行函覆本院在卷（本院卷第二十五頁
      ），而被告又無法明確交待該帳戶究係何時遭竊盜，且如
      真是其住宅內竊盜，又為何未報警處理？此顯有違常情。
      其次，就被告所辯：其前揭帳戶之密碼因抄於紙上與提款
      卡一併遭竊云云；惟被告於本院準備程序期日亦自承：伊
      共有華南銀行頭份分行及頭份郵局帳戶，二帳戶之密碼均
      為其生日的組合即三八三八，沒人知道伊的密碼，伊的身
      分證未遺失等語，且經本院訊問，即不假思索立即回答其
      密碼為三八三八，顯見被告既均以其生日組成密碼，自不
      可能忘記或搞錯，則何須另外寫在紙上而與提款卡放在一
      起？何況被告亦自承身分證未遺失，則他人自不可能藉由
      身分證年籍資料而試出帳戶密碼，是其此之所辯，顯不可
      採。又被告上揭銀行帳戶係於九十五年一月十七日所開設
      ，帳戶內並未見有固定之薪資轉帳情形，且被告就何以上
      揭帳戶係九十五年一月十七日以存入五百元申請開戶，同
      年一月二十三日被告自承自行領出該五百元，同年二月七
      日即有不明現金匯入帳戶內，隨後即被領出等怪異之情形
      ，均無法自圓，是被告所辯該帳戶係伊為要作薪資轉帳之
      用而於九十四年間所申辦乙節，顯不足採。從而被告丙○○前揭所辯，顯有違常理，不足採信，該帳戶之去向堪認
      係被告將其存摺、提款卡、密碼交予他人使用。
  (三)按因金融機構之帳戶存摺等相關資料事關個人財產權益之保
    障，其專有性甚高，除非本人或與本人親密關係者，難認有
    何理由可自由流通使用該存摺，一般人均有妥為保管及防止
    他人任意使用之認識，縱特殊情況偶需交付他人使用，亦必
    深入瞭解用途及合理性，始予提供，且該等專有物品如落入
    不明人士手中，而未加以闡明正常用途，極易被利用為與財
    產有關之犯罪工具，此為吾人依一般生活認知所易於體察之
    常識。況近年來新聞媒體，對於不肖犯罪集團常利用人頭帳
    戶，作為詐騙錢財等犯罪工具，藉此逃避檢警查緝之情事，
    亦多所報導，政府亦大力宣導，督促民眾注意，主管機關甚
    至限制以提款卡轉帳之金額，是交付帳戶資料予非親非故之
    人，該取得帳戶資料之人應係為謀非正當資金進出，而隱瞞
    其資金流程及行為人身份曝光之不法使用，幾乎已成為人盡
    皆知之犯罪手法，被告二人均係成年人，進入社會已久，不
    可能不知此事。另存摺、印章、提款卡及密碼等物，乃重要
    理財工具，若非被告二人主動交付給對被害人為恐嚇取財之
    集團，並將密碼提供予該集團成員，雙方有容認恐嚇集團以
    取得之存摺提取恐嚇而得款項之合意，則恐嚇集團費盡心思
    恐嚇而得之款項，即可能隨時遭被告二人以掛失補發方式黑
    吃黑，致無法提領，是被告二人前開所辯，均委不足採。再
    者，被告二人之前揭帳戶之密碼係其等自選，其既自選號碼
    ，應為其印象深刻之號碼，又何須馬上記於小紙條而附於帳
    戶內呢? 顯然該密碼是被告二人提供予恐嚇取財集團無疑。
    綜上所述，均顯示被告二人對於人頭帳戶用於恐嚇取財之犯
    罪手法，已有明確認識，且被告二人亦均已提供而不顧他人
    可能遭恐嚇取財，以致於在警詢、偵查及審判中均為不實之
    供述。
  (四)次按刑法關於犯罪之故意，係採希望主義，於直接故意，須
    行為人對於構成犯罪之事實，具備明知及有意使其發生之兩
    個要件；於間接故意，須行為人對於構成犯罪之事實，具備
    預見其發生及其發生不違背行為人本意之兩個要件（最高法
    院二十二年上字第四二二九號判例參照）。本件雖無證據證
    明被告二人有幫助恐嚇集團恐嚇取財之直接故意，惟依前揭
    論述，足認被告二人將前開各自申設之郵局、銀行帳戶存摺
    、提款上及密碼等交予他人使用時，非不能預見將遭用於恐
    嚇取財之犯罪，是其主觀上不乏幫助他人恐嚇取財犯罪之不
    確定故意，要無可疑。被告二人所辯，要屬事後卸責飾詞，
    不足採信。本件事證明確，被告二人之犯行，洵堪認定。
三、按刑法上之幫助犯，係對於犯罪與正犯有共同之認識，而以
    幫助之意思，對於正犯資以助力，而未參與實施犯罪之行為
    者而言（最高法院八十八年度臺上字第一二七○號判決意旨
    參照）。再按刑法第三百四十六條第一項之恐嚇取財罪，與
    同法第三百三十九條第一項之詐欺取財罪，二者之區別，在
    於前者係施用使人心生畏怖之恐嚇手段，致被害人心生畏懼
    ，明知不應交付財物而交付，後者則係施用詐術手段，使人
    陷於錯誤，誤信為應交付財物而交付。惟上開之恐嚇手段，
    常以虛假之事實為內容，故有時亦不免含有詐欺之性質，倘
    含有詐欺性之恐嚇取財行為，足使人心生畏懼時，自應僅論
    以高度之恐嚇取財罪，殊無再適用詐欺取財罪之餘地（最高
    法院八十四年度台上字第一九九三號判決參照）。經查，該
    真實姓名年籍不詳之人及其所屬恐嚇取財集團成員，於取得
    被告二人各自所有之上開華南銀行頭份分行、臺南育平郵局
    帳戶後，基於意圖為自己不法所有之犯意聯絡，先後以電話
    恐嚇之方法對被害人恐嚇，致其均心生恐懼，因而分別匯款
    至被告二人前揭二帳戶，核該真實姓名年籍不詳人及其所屬
    集團成員所為，係犯刑法第三百四十六條第一項之恐嚇取財
    既遂罪。被告二人基於幫助他人實施恐嚇取財之不確定故意
    ，以一提供前揭帳戶之存摺、提款卡及密碼等交予該真實姓
    名年籍不詳之人及所屬恐嚇取財集團犯罪使用，其二人所為
    ，各屬恐嚇取財罪構成要件以外之行為，然已對恐嚇集團之
    恐嚇取財犯行提供助力，幫助他人實行犯罪行為，是核被告
    二人所為，各係犯刑法第三十條第一項前段、第三百四十六
    條第一項之幫助恐嚇取財罪。被告甲○○交付上揭郵局存摺
    之幫助詐欺取財行為，造成侵害二被害人之財產法益，其一
    行為觸犯數個罪名，為同種想像競合犯，應從一重幫助詐欺
    取財罪處斷。檢察官移送併辦部分（九十五年度偵字第二六
    三八七號），即犯罪事實一、(二)被告甲○○幫助詐欺財部分
    與本案已起訴之犯罪事實一、(一)被告甲○○幫助詐欺財部分
    間具有想像競合犯之裁判上一罪關係，基於審判不可分法理
    ，本院自得併予審理。被告二人幫助他人實行犯罪，均為幫
    助犯，各依刑法第三十條第二項之規定，按正犯之刑減輕之
    。又被告丙○○曾因違反懲治盜匪條例案件，經臺灣苗栗地
    方法院判處有期徒刑四年，甫於九十四年六月十七日執行完
    畢，此有臺灣臺中地方法院檢察署刑案資料查註紀錄表及臺
    灣高等法院被告前案紀錄表附卷可稽，其於五年之內，故意
    再犯本案有期徒刑以上之罪，係屬累犯，應依刑法第四十七
    條第一項之規定加重其刑，並依法先加後減。爰審酌被告甲○○前無前科紀錄，被告丙○○則有前揭懲治盜匪之犯罪紀
    錄，此有臺灣臺中地方法院檢察署刑案資料查註紀錄表及臺
    灣高等法院被告前案紀錄表附卷可稽，其二人犯罪之犯罪手
    段尚屬平和，雖未實際參與恐嚇取財犯行，惟其等行為使真
    正實行犯罪者得以隱匿真實身分，減少遭查獲之風險，有助
    長犯罪之虞，且被告二人至今均仍矢口否認犯行，犯後態度
    不佳，被告甲○○部分有二被害人，受騙金額為九千六百三
    十二元，被告丙○○部分僅有一被害人，受騙金額僅一千八
    百一十元，被告二人均未與被害人和解、賠償被害人損失，
    及被害人所受損害之總額尚非鉅，檢察官之求刑稍嫌過重等
    一切情狀，各量處如主文所示之刑，並均諭知易科罰金折算
    之標準。又被告二人本案犯罪均於九十六年四月二十四日以
    前，合於中華民國九十六年罪犯減刑條例第二條第一項第三
    款應予減其刑期二分之一之規定，爰就其宣告刑予以減刑，
    並依同條例第九條規定諭知易科罰金之折算標準，以資懲儆
    。
據上論斷，應依刑事訴訟法第二百九十九條第一項前段，刑法第
三百四十六條第一項、第三十條第一項前段、第二項、第四十七
條第一項、第四十一條第一項前段，刑法施行法第一條之一第一
項、第二項前段，中華民國九十六年罪犯減刑條例第二條第一項
第三款、第七條、第九條，判決如主文。
中    華    民    國    97    年    1     月    29    日
              刑事第三庭  審判長法  官  賴恭利
                                法  官  黃松竹
                                法  官  楊曉惠
以上正本證明與原本無異。
如不服本判決，應於送達後十日內向本院提出上訴狀（應敘述具
體理由並附繕本），上訴於臺灣高等法院臺中分院。上訴書狀如
未敘述理由，應於上訴期間屆滿後二十日內補提理由書於本院。
                                書記官  孫立文
中    華    民    國    97    年    1     月    29    日
附錄論罪科刑法條
錄本案所犯法條全文
中華民國刑法第346條第1項：
意圖為自己或第三人不法之所有，以恐嚇使人將本人或第三人之
物交付者，處6月以上5年以下有期徒刑，得併科1千元以下罰金
。


司法院資訊處製作；財團法人民間司法改革基金會備份。
